臺灣高等法院民事判決　　　　　　　　 98年度重上字第613號
上　訴　人　黃沛呈
訴訟代理人　甘義平律師
被　上訴人　陳一弘
　　　　　　陳義弘
共　　　同
訴訟代理人　陳明宗律師
上列當事人間清償債務事件，上訴人對於民國98年9月17日臺灣
臺北地方法院第一審判決（97年度重訴字第959號）提起上訴，
並為訴之追加、減縮，本院於100年1月18日言詞辯論終結，判決
如下：
    主  文
上訴（除減縮部分外）、追加之訴及其假執行之聲請均駁回。
第二審（含追加之訴）訴訟費用由上訴人負擔。
    事實及理由
壹、程序方面
一、第按，訴之變更或追加，非經他造同意，不得為之。但第25
    5條第1項第2款至第6款情形，不在此限；又被告於訴之變更
    或追加無異議，而為本案之言詞辯論者，視為同意變更或追
    加，且為第二審程序所準用，此觀諸民事訴訟法第446條第1
    項、第255條第2項、第463條等規定自明，且為最高法院29
    年上字第359號判例所肯認。
二、經查，上訴人於本院追加代位債務人鄞義俊對被上訴人陳一
    弘、陳義弘（下合稱被上訴人，單指其中一人，則逕稱其姓
    名）基於不當得利、侵權行為損害賠償請求權為訴訟標的，
    並追加起訴之原因事實（見本院一卷第64頁、第136頁至第
    137頁、第149頁至第150頁），係屬訴之追加；又上訴人之
    上訴聲明原為：(一)原判決關於不利於上訴人之部分廢棄。(二)
    被上訴人應連帶給付鄞義俊新臺幣（下同）9688萬元，及自
    民國97年6月30日起至清償日止，按週年利率5％計算之利息
    ，並由上訴人代為受領。嗣減縮上訴聲明為：(一)原判決關於
    不利於上訴人之部分廢棄。(二)被上訴人應共同給付鄞義俊96
    88萬元，及自97年6月30日起至清償日止，按週年利率5％計
    算之利息，並由上訴人代為受領（見本院一卷第66頁、本院
    二卷第282頁），核屬聲明之減縮。而被上訴人對上開訴之
    追加、聲明減縮均無異議而為言詞辯論，應視為同意，併此
    指明。至上訴狀原載聲明為請求被上訴人連帶給付1億元及
    法定遲延利息部分（見本院一卷第23頁），係屬誤載，業經
    更正並陳明在卷（見本院二卷第282頁背面），併此指明。
貳、實體方面
一、上訴人主張：伊與原審被告鄞義俊曾於63年3月間，合資建
    造房屋，至83年3月終止合作關係，利益存餘共計2億元，約
    定由鄞義俊退還1億元予伊。然因鄞義俊欲前往多明尼加購
    地建屋，急需資金週轉，故雙方於83年3月10日簽訂退股契
    約書（下稱系爭退股契約）後，伊又將應得之1億元款項借
    予鄞義俊，並約定鄞義俊應於86年3月10日前清償，為使借
    貸關係關係明確，乃於同日另簽訂借款契約書（下稱系爭借
    款契約），作為借貸關係之依據，鄞義俊並提供坐落臺北市
    ○○區○○路23號南港綜合醫院（下稱南港醫院）地下一層
    至地上五層（下稱系爭房屋）內，可移動之物品、醫療設備
    及高科技儀器等動產（下稱系爭醫療設備）為質押。此外，
    鄞義俊及訴外人陳秀蘭（即鄞義俊之前配偶）另曾於87年11
    月6日，與伊簽訂受讓售抵債契約書，約定應將其等所有坐
    落於多明尼加之房地等不動產移轉予伊，以抵償其等先前積
    欠伊之另筆借款債務，共計1億773萬元。嗣後，屢經伊催討
    還款，然鄞義俊均置之不理，伊因而向臺灣板橋地方法院（
    下稱板橋地院）聲請對鄞義俊核發91年度促字第23189號、9
    4年度促字第22234號支付命令確定在案。被上訴人於84年7
    月18日，經臺灣士林地方法院（下稱士林地院）83年度執字
    第4797號拍賣抵押物事件（下稱系爭執行事件），買受系爭
    房屋及其基地（下與系爭房屋合稱系爭房地），並於同年9
    月1日赴現場點交時，鄞義俊同意將系爭醫療設備以價值968
    8萬元、月息1分8為代價，出租予被上訴人使用（下稱系爭
    租賃關係），然被上訴人從未依約給付租金。另鄞義俊將系
    爭醫療設備出租予被上訴人後，被上訴人未盡善良管理人之
    注意義務，擅將之變賣處分，致無法將系爭醫療設備返還鄞
    義俊，鄞義俊得依民法第432條、第455條及第226條第1項等
    規定，請求被上訴人賠償損害。至鄞義俊得請求被上訴人賠
    償之數額，與上開請求給付租金合計，顯逾9688萬元。倘認
    系爭租賃關係不存在，則被上訴人於84年9月1日受點交系爭
    房屋後，即將系爭房屋連同系爭醫療設備出租予訴外人林雄
    ，經營會員制健檢中心，其後更自行開設楠港聯合診所，繼
    續使用系爭醫療設備，亦屬無法律上之原因而受利益（受有
    相當於免付租金之利益），致鄞義俊受有損害，鄞義俊自得
    依民法第179條之規定請求返還不當得利。至於得請求返還
    之數額，以鄞義俊清點系爭醫療設備時之價值9688萬元年息
    10％計算，被上訴人每年所獲相當於租金之利益有968萬元
    （每月約80萬元），故自84年9月被上訴人使用收益系爭醫
    療設備起，至97年6月鄞義俊發現系爭醫療設備遭被上訴人
    變賣處分時止，期間12年又9個月，鄞義俊得請求返還之不
    當得利應有1億2342萬元。再者，被上訴人除就系爭醫療設
    備為使用收益外，更未經鄞義俊之同意，擅自將之變賣處分
    ，顯屬故意不法侵害鄞義俊對於系爭醫療設備之所有權，致
    鄞義俊受有損害，鄞義俊復得依民法第184條第1項前段之規
    定，請求賠償因被上訴人之侵權行為造成之損害。至鄞義俊
    得請求損害賠償之數額，應以鄞義俊清點系爭醫療設備時之
    價值9688萬元計算。惟因鄞義俊怠於對被上訴人行使上開債
    權，致影響伊對鄞義俊借款債權之滿足，伊爰依民法第242
    條之規定，代位鄞義俊請求被上訴人給付，而由伊代位受領
    ，並願將請求數額減縮為9688萬元（未繫屬本院部分，不予
    贅載）。
二、被上訴人則以：伊等為兄弟，均擔任醫職。84年8月間，訴
    外人周聖美（即陳義弘之配偶）及陳一弘經系爭執行事件拍
    賣取得系爭房地，鄞義俊於同年9月1日委請張迺良律師同赴
    現場，點交系爭房地及系爭房屋內動產予周聖美、陳一弘管
    理使用，伊等即於同日將系爭房屋出租予林雄（該租賃契約
    下稱系爭房屋租約），並由鄞義俊擔任連帶保證人。是果有
    系爭退股契約後附清冊（見原審卷第78頁至第87頁，下稱系
    爭清冊）所示之系爭醫療設備，鄞義俊或張迺良律師必將附
    註於系爭房屋租約或點交記錄（下稱系爭點交記錄）內，然
    卻付之闕如，足認鄞義俊點交系爭房地時，系爭房屋內並無
    系爭醫療設備。又系爭清冊製作日期為83年3月10日，與系
    爭房屋租約生效日期相距近1年6個月，期間系爭房地歷經拍
    賣程序，自不能僅憑系爭清冊，即認鄞義俊將系爭醫療設備
    交付予伊等。縱認系爭房屋內有系爭醫療設備存在，惟鄞義
    俊於交付系爭醫療設備予伊等占有時，已同意將系爭醫療設
    備所有權移轉予伊等。即便認鄞義俊未有同意移轉系爭醫療
    設備所有權，但伊等將之交付予林雄使用，依系爭房屋租約
    第10條約定，系爭房屋租期屆滿時，遺留不搬回者，一律視
    為廢棄物論，由伊等自行處理，林雄不得異議及要求任何代
    價或賠償，鄞義俊既係系爭房屋租約之連帶保證人，自不得
    主張任何權利。此外，伊等自84年9月1日起，即和平公然繼
    續占有系爭醫療設備迄今，已原始取得系爭醫療設備之所有
    權。遑論鄞義俊與伊等於97年6月13日，在臺北市大安區調
    解委員會（下稱大安區調委會）就返還系爭醫療設備一事達
    成協議（下稱系爭協議），約定鄞義俊得於97年6月30日前
    ，將系爭房屋內可移動之動產、電梯及空調設備等物品全數
    搬離，逾期未搬離之物品及所有遺留物品，即視同廢棄物，
    任由伊等自行處理。是則，縱使系爭房屋內有系爭醫療設備
    存在，鄞義俊亦已拋棄系爭醫療設備之所有權等語，資為抗
    辯。
三、本件經原審判決上訴人之訴駁回，上訴人就其敗訴部分提起
    上訴，並為訴之追加、減縮，聲明為：(一)原判決關於不利於
    上訴人之部分廢棄。(二)被上訴人應共同給付鄞義俊9688萬元
    ，及自97年6月30日起至清償日止，按週年利率5％計算之利
    息，並由伊代為受領。(三)願供擔保請准宣告假執行。被上訴
    人則聲明：(一)上訴及追加之訴均駁回。(二)如受不利之判決，
    願供擔保請准免為假執行之宣告（至原審判命鄞義俊應給付
    上訴人部分，未據不服，業已確定）。
四、兩造不爭執之事實（見本院二卷第105頁至第108頁，並依判
    決格式修正或刪減文句，或依爭點論述順序整理內容）
（一）鄞義俊所有之系爭房地，前經系爭執行事件查封，嗣於84
      年7月18日進行第二次減價拍賣時，由周聖美（陳義弘為
      其代理人）、陳一弘以1億8301萬元買受，並於84年7月26
      日繳清價金，有投標書、民事委任書、士林地院民執字第
      15872、15917號案款收據、第三次拍賣不動產筆錄可稽（
      見系爭執行事件卷第245、250-251、255頁）。
（二）鄞義俊將系爭房地點交予周聖美、陳一弘，作成系爭點交
      記錄後，周聖美、陳一弘將系爭房屋3、4樓及頂樓增建部
      分出租予林雄之系爭房屋租約開始生效，租賃期間自84年
      9月1日起至88年12月31日止，計4年4個月。
（三）鄞義俊於97年6月13日在大安區調委會，與陳一弘、陳義
      弘就返還醫療設備一事達成系爭協議，約定「陳一弘、陳
      義弘同意鄞義俊得於97年6月30日前指定第三人進入系爭
      房屋內，將屋內可移動之動產、電梯及空調設備等物品全
      數搬離，逾期未搬離之物品及所有遺留物品，即視同廢棄
      物，任由伊等自行處理。」
（四）關於前所列爭點「系爭醫療設備是否為鄞義俊向上訴人借
      款之擔保？」部分，因本件與系爭醫療設備有無質權設定
      無關，故協議簡化。
（五）關於前所列爭點「鄞義俊有無將系爭醫療設備移轉所有權
      、抑或出借予陳一弘、陳義弘？」部分，因與請求權基礎
      無關，故協議簡化。
（六）兩造對於下列往來關聯事件時序經過不爭執。
  １、78年9月1日：南港醫院與勞保局終止合約。
  ２、80-81年間：鄞義俊將南港醫院原設備賤賣，裝潢敲掉，
      向銀行、親戚借款重新裝潢購買設備（見本院一卷第183
      頁至第184頁背面）。
  ３、80-81年間：盧文燕（文泉企業工程股份有限公司之負責
      人）受鄞義俊通知，至系爭房屋裝設電梯及送菜梯（見本
      院二卷第64頁背面至第66頁背面）。
  ４、81年8月20日：今古典企業股份有限公司（下稱今古典公
      司）承攬南港醫院舊址之天花板裝修工程完工（見士林地
      院84年度執字第2010號卷第8頁背面）。
  ５、81年12月28日：鄞義俊出境（見本院一卷第308頁）。
  ６、82年1月18日：鄞義俊返國（見本院一卷第308頁）。
  ７、82年2月15日：鄞義俊出境（見本院一卷第308頁）。
  ８、82年6月10日：士林地院執行人員至系爭房屋現場執行假
      扣押（債權人：今古典公司，債務人：鄞成業即新南港醫
      院，下簡稱鄞成業）查封：1、全自動血液生化分析儀。2
      、腦波分析電腦（含磁碟機）、菲利浦螢幕終端機，3、
      超音波肝膽自動分析儀（以上物品下合稱系爭查封動產）
      ，執行筆錄記載王正蘭為債務人之受僱人，在場人陳秀鳳
      表示債權人所指封之物品，是債務人準備購買，但目前仍
      在試用階段，尚未成交（見士林地院82年度執全字第627
      號卷第25頁）。
  ９、82年6月19日：啟翔生物科技股份有限公司（下稱啟翔公
      司）及先見貿易有限公司（下稱先見公司）聲明異議，表
      示系爭查封動產是向南港醫院推銷，暫時擺放在南港醫院
      ，尚未成交（見士林地院82年度執全字第627號卷）鄞成
      業亦於同日提出陳報狀，表示系爭查封動產是向南港醫院
      推銷，暫時擺放在南港醫院，尚未成交。
  10、82年9月18日：鄞義俊返國（見本院一卷第308頁）。
  11、83年3月10日：上訴人與鄞義俊簽訂系爭借款契約（見原
      審卷第6頁至第7頁）及系爭退股契約（見原審卷第77頁）
      。
  12、83年4月14日：士林地院執行人員至現場查封系爭房地（
      債權人：臺灣土地銀行，債務人：鄞義俊），現場入口有
      創造診所字樣，建物1樓有一部分供創造診所門診使用，
      另一部分供創造健康俱樂部使用，二、三、四、頂樓部分
      均供創造健康俱樂部使用，地下室有一部分做餐廳，有一
      部分是診所使用（見士林地院83年度執字第1129號卷第45
      頁查封筆錄）。
  13、83年4月28日：士林地院執行人員至現場勘測系爭房地（
      債權人：臺灣土地銀行，債務人：鄞義俊），有創造健康
      俱樂部服務臺小姐陳秀鳳在場（見士林地院83年度執字第
      1129號卷第65頁執行筆錄）。
  14、83年5月6日：鄞義俊於系爭房屋申請設立創造聯合診所，
      核准開業（見本院一卷第309頁）。
  15、83年7月28日：臺灣土地銀行以和解為由，對鄞義俊撤回
      全部強制執行之聲請（見士林地院83年度執字第1129號卷
      第137頁撤回執行筆錄）。
  16、83年11月14日：鄞義俊授權張伊真為代表，將系爭房地出
      租予名揚天下企業股份有限公司（下稱名揚公司，法定代
      理人為林建池），租期6年（84年1月1日至89年12月31日
      ），租金每月100萬元（見系爭執行事件卷第168頁至第
      171頁房屋租賃契約書）。
  17、83年11月16日：鄞義俊出具聲明書表示，鄞義俊已無其他
      財產足以清償張伊真之債權（見士林地院83年度執字第11
      29號卷，張伊真參與分配卷）。
  18、83年12月21日：士林地院執行人員至現場查封系爭房地（
      債權人：泛亞商業銀行），鄞義俊在場稱：現場正籌備開
      設安安月子保健專業健診服務（見系爭執行事件卷第45頁
      查封筆錄）。
  19、83年12月27日：鄞義俊具狀向士林地院表示「……在附件
      （二）上之估價，並未包括目前新裝潢的設備及冷氣各種
      電器設施，約耗資七千餘萬元。……」（見系爭執行事件
      卷第84頁）。
  20、84年4月12日：鄞義俊具聲請狀向士林地院表示「……二
      、向銀行所貸之款約有近八千萬元，於三年前投入本不動
      產之更新，以備重新開業，……三、近六個月來，債務人
      一方面全權委託他人（債權人）經營，一方面協助配合經
      營者出租本不動產，期望能從經營盈餘中支付利息債務來
      解危，……」（見系爭執行事件卷第141頁）。
  21、84年6月28日：泛亞公司提出鑑定報告，系爭查封動產價
      值為64萬7000元（見士林地院84年度執字第2010號卷）。
  22、84年7月18日：陳一弘、周聖美經系爭執行事件，以1億83
      01萬元買受系爭房地。
  23、84年8月1日：士林地院就系爭房地核發不動產權利移轉證
      書予陳一弘、周聖美（見原審卷第57頁）。
  24、84年8月29日：鄞義俊書立證明書謂：「證明債務人鄞成
      業即新南港醫院，除鈞院（士林地院）民執雙字第2010號
      所查封之動產外，並無其他財產可供執行」（見士林地院
      84年度民執字第2010號林張伊真參與分配卷）。
  25、84年8月31日：鄞義俊與林雄簽訂合作共同經營事業合約
      書（見本院一卷第57頁，下稱系爭合約），由張伊真擔任
      見證人。
  26、84年9月1日：鄞義俊與陳一弘、陳義弘同赴張迺良律師事
      務所製作系爭點交紀錄，並至系爭房地現場辦理點交。
  27、84年9月1日：陳一弘、周聖美（由陳義弘代理）將系爭房
      屋地下一樓及地上一、二樓，出租予安清醫院管理顧問有
      限公司籌備處（下通稱安清公司，法定代理人為林雄），
      由鄞義俊擔任承租人之連帶保證人（見臺北地院85年度北
      調字第11224號卷附原證二之第一份房屋租賃合約書，下
      稱系爭租賃合約）。
  28、84年9月1日：陳一弘、周聖美（由陳義弘代理）將系爭房
      屋地上三、四樓及頂樓增建部分，出租予林雄，由鄞義俊
      擔任承租方之連帶保證人（見臺北地院85年度北調字第11
      224號卷附原證二之第二份房屋租賃合約書，即原審卷第
      141頁至第149頁所附之系爭房屋租約）。
  29、84年9月1日：鄞義俊與林雄終止系爭合約，但沒有書面（
      見本院一卷第184頁至第188頁）。
  30、84年9月23日：創造聯合診所歇業（見本院一卷第309頁）
      。
  31、84年9月26日：南港聯合診所核准開業（見本院一卷第309
      頁）。
  32、84年11月16日：臺北市醫療器材商業同業公會提出鑑價，
      表示系爭查封動產價值為62萬元（見士林地院84年度執字
      第2010號卷）。
  33、84年12月18日：南港聯合診所歇業（見本院一卷第309頁
      ）。
  34、85年3月26日：陳一弘、周聖美以臺北安和郵局第740號存
      證信通知安清公司、林雄等人謂「若屆期仍置之不理，臺
      端遺留上開租賃物內之一切器材設備視為遺棄物任憑本人
      處理，將由本人扣留以為抵償本人所受之損害，……」（
      見臺北地院85年度北調字第11224號原證四附之存證信函
      ）。
  35、85年4月6日：林雄書立切結書謂「本人於民國85年4月25
      日前如未履行租賃合約，付清保證金及租金，或訂立新租
      約，本人願無條件搬出，並放棄其內之一切設備作為抵償
      ，……」，洪豐春簽名於其上擔任見證人（見臺北地院85
      年度北調字第11224號卷原證五）。
  36、85年5月13日：士林地院拍賣系爭查封動產筆錄（債權人
      ：今古典公司，債務人：鄞成業）記載：「本日會同債權
      人導往現場，現場改由現代生活健康廣場經營，在場員工
      稱負責人不在，其等無法負責，請求改期拍賣，債權人稱
      同意改期拍賣，但今日要將拍賣物運回公司自行拍賣，…
      …超音波自動肝膽分析儀、生化分析儀、腦波分析電腦，
      三部均置於現場，債權人僱拖車運走，並負責保管」（見
      士林地院84年度執字第2010號卷第95頁）。
  37、85年5月22日：士林地院執行人員拍賣系爭查封動產，但
      無人應買（見士林地院84年度執字第2010號卷第106頁）
      。
  38、85年11月9日：陳一弘、周聖美向臺北地院訴請安清公司
      、林雄、鄞義俊等人遷讓房屋（見臺北地院85年度北調字
      第11224號卷起訴狀所示）。
  39、85年11月25日：陳一弘、周聖美撤回對鄞義俊之起訴（見
      臺北地院85年度北調字第11224號卷附調解程序筆錄）。
  40、85年12月3日：陳一弘、周聖美與安清公司、林雄達成調
      解（見臺北地院85年度北調字第11224號卷附調解程序筆
      錄）。
  41、87年4月10日：陳義弘於系爭房屋申請設立楠港聯合診所
      （見本院一卷第328頁）。
  42、91-92年間：李紀美惠曾通知陳秀春前往系爭房屋現場，
      將堪用之會議桌、櫃子、折疊椅及餐巾布等，載運回鴻德
      養護院使用（見本院一卷第262背面至第267頁）。
  43、92年6月30日：陳義弘於系爭房屋申請設立楠港聯合診所
      ，核准開業（見本院一卷第257頁）。
  44、94年8月30日：楠港聯合診所歇業（見本院一卷第257頁）
      。
  45、97年6月13日：鄞義俊與被上訴人於大安調委會以系爭協
      議約定：被上訴人同意鄞義俊得於97年6月30日前指定第
      三人進入系爭房屋內，將屋內可移動之動產、電梯及空調
      設備等物品全數搬離，逾期未搬離之物品及所有遺留之物
      品，即視同廢棄物，任由被上訴人弘自行處理（見原審卷
      第69頁）。
（七）上揭事實，除上開書證外，並有兩造不爭執其形式真正（
      見本院一卷第137頁背面）之系爭房地權利移轉證明書、
      系爭點交記錄、系爭協議、系爭房屋租約（以上均影本）
      附卷可稽（分別見原審卷第57頁至第60頁、第69頁、第
      141頁至第149頁），自堪信為真實。
五、經本院於99年10月25日與兩造整理並協議簡化之爭點為（見
    本院二卷第108頁，並依本院論述之先後與妥適，而調整其
    順序、內容）
（一）鄞義俊得否基於系爭租賃關係向被上訴人請求給付9688萬
      元及利息？
  １、鄞義俊有無將系爭醫療設備出租予被上訴人？
  ２、鄞義俊得請求被上訴人給付之租金若干？應如何計算？
  ３、鄞義俊得請求被上訴人給付不能之損害賠償若干？
  ４、系爭房屋點交時，系爭醫療設備是否存在於系爭房屋內？
  ５、鄞義俊有無拋棄系爭醫療設備之所有權？
  ６、被上訴人是否因時效取得系爭醫療設備？
  ７、被上訴人有無將系爭醫療設備出售或為其他處分？
  ８、系爭協議效力如何？
  ９、系爭醫療設備於84年9月1日時之價值為何？於97年6月30
      日之價值為何？
（二）鄞義俊得否基於不當得利法律關係向被上訴人請求給付
      9688萬元及利息？
  １、系爭房屋點交時，系爭醫療設備是否存在於系爭房屋內？
  ２、被上訴人有無使用系爭醫療設備？其期間為何？
  ３、被上訴人是否因時效取得系爭醫療設備？
  ４、被上訴人是否受有使用系爭醫療設備之利益？
  ５、倘被上訴人有使用系爭醫療設備，是否無法律上原因？
  ６、倘被上訴人有使用系爭醫療設備，是否致鄞義俊受有損害
      ？
  ７、鄞義俊有無拋棄系爭醫療設備之所有權？
  ８、系爭協議效力如何？
  ９、系爭醫療設備於84年9月1日點交時之價值為何？於97年6
      月30日之價值為何？
（三）鄞義俊得否基於侵權行為之法律關係向被上訴人請求給付
      9688萬元及利息？
  １、系爭房屋點交時，系爭醫療設備是否存在於系爭房屋內？
  ２、被上訴人有無使用系爭醫療設備？其期間為何？
  ３、被上訴人有無不法侵權行為之事實？
  ４、被上訴人有無故意過失之行為？
  ５、被上訴人之行為，與上訴人之損害間有無相當因果關係？
  ６、鄞義俊有無拋棄系爭醫療設備之所有權？
  ７、被上訴人是否因時效取得系爭醫療設備？
  ８、系爭協議效力如何？
  ９、系爭醫療設備於84年9月1日點交時之價值為何？於97年6
      月30日之價值為何？
  10、倘被上訴人有不法侵權行為之事實，造成鄞義俊之損害若
      干？
（四）上訴人請求被上訴人應給付鄞義俊9688萬元，及自97年6
      月30日起至清償日止，按週年利率5％計算之利息，並由
      上訴人代為受領，有無理由？
六、茲就爭點分別論述如下
（一）鄞義俊不得基於系爭租賃關係，而向被上訴人請求給付
      9688 萬元及法定遲延利息。
  １、上訴人未舉證證明「鄞義俊將系爭醫療設備出租予被上訴
      人」之事實。
    上訴人係以：鄞義俊證稱伊將系爭醫療設備以月息一分八
      出租給被上訴人，因系爭房屋租約第17條已記載明確，故
      未另外立書面等語，可見鄞義俊與被上訴人間，確成立系
      爭醫療設備之系爭租賃關係，僅因雙方為表兄弟關係，故
      未訂立書面租約；參以陳一弘、林雄曾分別陳稱系爭房屋
      租金約90萬元，益證鄞義俊曾將系爭醫療設備出租予被上
      訴人云云。
    經按，當事人主張有利於己之事實者，就其事實有舉證之
      責任。但法律別有規定，或依其情形顯失公平者，不在此
      限。民事訴訟法第277條定有明文。又民事訴訟如係由原
      告主張權利者，應先由原告負舉證之責，若原告先不能舉
      證，以證實自己主張之事實為真實，則被告就其抗辯事實
      即令不能舉證，或其所舉證據尚有疵累，亦應駁回原告之
      請求（最高法院17年上字第917號判例參照）。查上訴人
      主張「鄞義俊將系爭醫療設備出租予被上訴人」之權利發
      生事實，並代位鄞義俊行使對被上訴人基於出租人之權利
      ，自應由上訴人就系爭租賃關係存在之事實負舉證之責，
      合先指明。
    惟查，系爭房屋租約第17條係約定：系爭房屋租約自鄞義
      俊將租賃物完全點交予陳一弘、周聖美並製作點交記錄始
      生效力等節（見本院一卷第108頁）。另系爭租賃合約第1
      7條亦有相當之約定（參臺北地院85年北調字第11224號卷
      附之原證二）。由此而論，系爭房屋租約第17條約定並無
      關於鄞義俊與被上訴人間成立系爭租賃關係之文義，亦未
      載及系爭醫療設備之內容，更無系爭醫療設備價值或月息
      一分八之租金記載。乃上訴人稱：系爭房屋租約第17條已
      記載明確系爭租賃關係存在云云，實不足取。
    況查，審諸系爭房屋租約第17條約定、系爭點交記錄（見
      原審卷第60頁）參互以觀，可見系爭點交記錄之目的，在
      使陳一弘、周聖美順利自鄞義俊處取得系爭房屋之管理使
      用。而系爭房屋租約第17條乃避免陳一弘、周聖美未取得
      系爭房屋之占有，特載明須鄞義俊將系爭房屋點交予陳一
      弘、周聖美始生效力，而與系爭租賃關係存在，全然無涉
      ，至屬明灼。
    且查，佐以系爭點交記錄之見證人張迺良律師證稱：伊記
      得雙方沒有說由鄞義俊將系爭醫療設備出借或出租給被上
      訴人約定，如果有這樣的約定，伊一定會記明在系爭點交
      記錄上等語（見原審卷第109頁）以察，益見上訴人空言
      主張系爭租賃關係存在，並不足採。蓋張迺良律師為法律
      專業人士，其與鄞義俊、被上訴人等人至系爭房屋現場進
      行點交程序，果鄞義俊與被上訴人間就系爭醫療設備訂立
      系爭租賃關係，當為重要事項，寧有未予載明之理。
    復查，參以系爭房屋租約、系爭租賃合約第2條第1項但書
      皆約定「自八十四年九月一日至同年十二月三十一日止，
      無償供給乙方做營業上所必須之裝璜，在此期間不計租金
      」；系爭房屋租約、系爭租賃合約均以鄞義俊為連帶保證
      人，但未有系爭醫療設備為租賃標的之約定；鄞義俊於系
      爭點交記錄載明為債務人等節以考，足徵上訴人主張鄞義
      俊將系爭醫療設備出租予被上訴人云云，更非可取。
    至於，鄞義俊雖證稱：伊將系爭醫療設備以月息一分八出
      租給被上訴人，每月租金約180萬元云云（見本院一卷第
      200頁背面至第201頁）。然查，倘鄞義俊陳述為真，則系
      爭醫療設備每月租金達174萬元（以9688萬元計算），但
      陳一弘、周聖美將系爭房屋出租予安清公司、林雄合計每
      月租金僅70萬元，亦即被上訴人每月尚須貼補100萬元以
      上予鄞義俊，顯悖於經驗法則。由是以觀，足見鄞義俊之
      證言，要非可信。
    況且，鄞義俊於83年至84年間，積欠債務甚多，常遭人索
      討等情，不僅經林雄（見本院一卷第180頁背面）、陳秀
      蘭（見本院一卷第183頁背面）結證無訛，復參諸上四之
      （六）12、13、15、17、20等項即明。是故，倘系爭租賃
      關係存在，鄞義俊每月得向被上訴人取得鉅資，奈何歷十
      數年而無任何求償行為，亦悖離常情。至鄞義俊空言曾於
      85年4月20日向被上訴人及被上訴人之母催討租金云云（
      見本院一卷第200頁），為被上訴人否認（見本院二卷第
      270頁），自不能憑鄞義俊之空言，即予採信。
    再查，鄞義俊曾與林雄簽訂系爭合約，與陳一弘、周聖美
      書立系爭點交記錄，更與上訴人簽訂系爭退設契約、系爭
      借款契約，可見鄞義俊對於重要權義關係均有訂立書面之
      習性，奈何獨就系爭租賃關係僅口頭約定，未要求被上訴
      人載明於書據，以杜爭議？又鄞義俊經濟狀況既陷於困境
      ，衡情或將系爭醫療設備出售取得資金，或者出租獲得租
      金，均屬合理，但必急於收取現款，以利資金流通。若系
      爭租賃關係每月可獲取租金達百餘萬元，焉有棄置不顧之
      可能？縱被上訴人未為給付，鄞義俊亦得透過催告或訴訟
      程序取償，當無歷經多年未予聞問之理！
    從而，揆諸上所示之規定及說明意旨，上訴人既未舉證
      證明「鄞義俊將系爭醫療設備出租予被上訴人」之事實，
      則其空言主張系爭租賃關係存在，不足採信，應堪認定。
  ２、鄞義俊不得請求被上訴人給付租金。
      承上１所述，系爭租賃關係既不存在，則鄞義俊自不得向
      被上訴人請求給付系爭租賃關係之租金，至為明悉，毋待
      詞費。
  ３、鄞義俊不得請求被上訴人給付不能之損害賠償。
    上訴人係以：鄞義俊將系爭醫療設備出租予被上訴人後，
      被上訴人未盡善良管理人之注意義務，擅自將之變賣處分
      ，致無法將系爭醫療設備返還鄞義俊，鄞義俊得依民法第
      432條、第455條及第226條第1項等規定，請求被上訴人賠
      償給付不能之損害云云。
    然查，如上１所述，鄞義俊與被上訴人間之系爭租賃關係
      並不存在。是則，鄞義俊自不得依民法第432條、第455條
      、第226條第1項等規定，對被上訴人請求給付不能之損害
      賠償，至為明灼。
  ４、鄞義俊與被上訴人間既無系爭租賃關係存在，則鄞義俊不
      得基於系爭租賃關係，而向被上訴人請求給付9688萬元及
      法定遲延利息，即堪認定。至原列「系爭房屋點交時，系
      爭醫療設備是否存在於系爭房屋內？」「鄞義俊有無拋棄
      系爭醫療設備之所有權？」「被上訴人是否因時效取得系
      爭醫療設備？」「被上訴人有無將系爭醫療設備出售或為
      其他處分？」「系爭協議效力如何？」「系爭醫療設備於
      84 年9月1日時之價值為何？於97年6月30日之價值為何？
      」等爭點部分，不論結果如何，均不影響上開結論，故無
      贅述之必要，附此指明。
（二）鄞義俊不得基於不當得利法律關係向被上訴人請求給付96
      88萬元及利息。
  １、關於「系爭房屋點交時，系爭醫療設備應存在於系爭房屋
      內」之事實，除證人洪豐春所述部分外，上訴人未舉證以
      實其說。
    上訴人係主張：鄞義俊於84年8月31日與林雄訂立系爭合
      約時，系爭醫療設備尚存在，不可能於次日辦理系爭房屋
      點交時，即消失不見；況系爭醫療設備存在於系爭房屋之
      事實，佐諸證人林雄、陳秀蘭、鄞義俊、張伊真、盧文燕
      、游銶、洪豐春、王正蘭、林秀英等人證言參互以觀即
      明；且被上訴人於點交系爭房屋後，除曾將之出租予林雄
      經營診所外，後自行開設楠港聯合診所，自當繼續使用系
      爭醫療設備，益見系爭房屋點交時，其內確有系爭醫療設
      備云云。
    第按，請求履行債務之訴，除被告自認原告所主張債權發
      生原因之事實外，應先由原告就其主張此項事實，負舉證
      之責任，必須證明其為真實後，被告於其抗辯事實，始應
      負證明之責任，此為舉證責任分擔之原則（最高法院43年
      臺上字第377號判例參照）。查上訴人主張「系爭房屋點
      交時，系爭醫療設備存在於系爭房屋」之權利發生事實，
      且主張「鄞義俊出資購置系爭醫療設備，將之置於系爭房
      屋內」之積極事實，並代位鄞義俊行使對被上訴人之權利
      ，自應由上訴人就上開事實負舉證之責，合先敘明。
    卷查，士林地院執行人員於83年12月21日至現場查封系爭
      房地，鄞義俊在場稱：現場正籌備開設安安月子保健專業
      健診服務；鄞義俊復於83年12月27日具狀向士林地院表示
      「在附件（二）上之估價，並未包括目前新裝潢的設備及
      冷氣各種電器設施，約耗資七千餘萬元。」；鄞義俊另於
      84年4月12日具聲請狀向士林地院表示「……二、向銀行
      所貸之款約有近八千萬元，於三年前投入本不動產之更新
      ，以備重新開業，……三、近六個月來，債務人一方面全
      權委託他人（債權人）經營，一方面協助配合經營者出租
      本不動產，期望能從經營盈餘中支付利息債務來解危」；
      陳一弘、周聖美於84年7月18日經系爭執行事件，以1億83
      01萬元買受系爭房地，士林地院於84年8月1日就系爭房地
      核發不動產權利移轉證書予陳一弘、周聖美；鄞義俊於84
      年9月1日與陳一弘、陳義弘同赴張迺良律師事務所製作系
      爭點交紀錄，且至系爭房地現場辦理點交等事實，為兩造
      所不爭執（見上四之（六）18、19、20、22、23、26所示
      ），自堪認為實在。
    基此，鄞義俊對系爭房地業經系爭執行事件查封，士林地
      院將進行拍賣程序等節，應知之甚詳，此其一。鄞義俊於
      系爭執行事件兩度具狀陳明，系爭房屋價值應包括新設裝
      璜設備、冷氣各種電氣設施或不動產之更新，耗資7、8千
      萬元，但未敘及系爭醫療設備，此其二。系爭房屋係由鄞
      義俊親自點交予被上訴人，倘有系爭醫療設備存留系爭房
      屋，衡情應載明於系爭點交記錄或為其他註記，此其三。
    然而，鄞義俊與被上訴人於84年9月1日在張迺良律師事務
      所製作之系爭點交記錄記載：「債務人鄞義俊將前開房地
      依現況（含附合在房地上固定之裝潢設備）在現場指明點
      交物，交付拍定人陳一弘、周聖美占有，今後均由拍定人
      為管理使用。」等情（原審卷第60頁），堪見系爭房屋含
      因附合而成重要成分之裝潢設備，均已點交於被陳一弘、
      周聖美，乃其一。且鄞義俊於系爭執行事件陳明系爭房屋
      新設裝璜設備或更新，耗資7、8千萬元部分，均屬系爭房
      屋拍定效力所及，而為陳一弘、周聖美所有，乃其二。至
      上訴人主張鄞義俊得依民法第816條規定請求不當得利云
      云，顯悖於系爭執行事件之拍賣效力，當非可取，乃其三
      。系爭點交記錄未載及系爭醫療設備，更未敘及系爭租賃
      關係存在，乃其四。
    職是，果於鄞義俊將系爭房屋點交於陳一弘、周聖美時，
      系爭醫療設備仍存於系爭房屋內，且價值高達數千萬元，
      鄞義俊焉有未於系爭點交記錄為記載或為其他處理？倘系
      爭醫療設備復為系爭租賃關係之標的，系爭租賃關係權義
      關係並非單純（涉及林雄、安清公司），鄞義俊奈何未向
      陳一弘、周聖美為表明？鄞義俊於系爭點交記錄簽立前，
      即製有系爭清冊，倘欲清點系爭醫療設備，以明責任，要
      非難事，何以委由張迺良律師辦理，竟未敘及？凡此種種
      ，足徵系爭房屋點交時，其內仍有系爭醫療設備，顯悖於
      經驗法則。據此，上訴人就系爭房屋點交時，系爭醫療設
      備仍存在於系爭房屋內，自不能以鄞義俊之證言為憑，堪
      予確定。
    再者，系爭租賃合約（出租人為陳一弘、周聖美，承租人
      為安清公司，見上四之（六）27所示）、系爭房屋租約（
      出租人為陳一弘、周聖美，承租人為林雄，見上四之（六
      ）28所載）第二條第1項但書均約定：自84年9月1日至同
      年12月31日止，無償供給承租人做營業上所必須之裝璜，
      在此期間不計租金等詞。職此，設系爭房屋於84年9月1日
      點交時堪為使用，並有系爭醫療設備存在，陳一弘、周聖
      美焉須給予安清公司、林雄數月之裝璜期間？由是益見，
      上訴人謂系爭租賃合約、系爭房屋租約成立時，系爭房屋
      內有系爭醫療設備存在等節，尤與常情有間。
    況且，觀諸系爭租賃合約租金每月為42萬元，系爭房屋租
      約租金每月為28萬元，合計為70萬元，核與陳一弘於原審
      所陳：系爭房屋租金每月約8、90萬元等語（見原審卷第1
      33頁）大致相符。以故，上訴人謂：系爭房屋租金90萬元
      ，扣除28萬元之系爭房屋租金，其餘部分即屬系爭醫療設
      備之租金，可見系爭醫療設備價值甚鉅云云（見本院一卷
      第54頁），顯不足取。
    至查，上訴人雖提出系爭清冊（見原審卷第78頁至第87頁
      ），以證明系爭醫療設備存在。惟系爭清冊載明日期為82
      年12月31日，縱於83年3月10日系爭退股契約成立時，仍
      存在於系爭房屋內，然其後系爭房屋歷經士林地院查封、
      拍賣、陳一弘及周聖美拍定、與鄞義俊為點交等事件，當
      應由上訴人證明直至84年9月1日時，系爭醫療設備仍存在
      於系爭房屋內，且為陳一弘、周聖美接續占有。但上訴人
      就陳一弘、周聖美於84年9月1日取得系爭房屋占有時，系
      爭醫療設備仍存放系爭房屋內，未能舉證以實其說，自不
      能以系爭清冊為證，至為明灼。
    此外，鄞義俊結稱：系爭醫療設備係於81、82年間購買云
      云（見本院一卷第201頁背面）。惟士林地院執行人員於8
      2年6月10日至系爭房屋，現場執行假扣押查封系爭查封動
      產，陳秀鳳在場表示債權人指封之系爭查封動產，係債務
      人準備購買，目前仍在試用階段，尚未成交等節，為兩造
      所無異詞（見上四（六）８所示，並參本院二卷第11頁至
      第12頁），而堪認為真正。是倘系爭房屋內除系爭查封動
      產外，尚有其他價值不斐之系爭醫療設備存在，債權人焉
      有不對之聲請查封，執意僅就陳秀鳳表明尚未成交之系爭
      查封動產為執行？亦悖於常情。準此，鄞義俊所稱：系爭
      醫療設備於82年6月10日前已購置，並存放於系爭房屋內
      云云，尚非可信。
    上訴人另以：張迺良律師為系爭點交記錄時，是否確有親
      至現場查看，非無疑問云云。然查，證人張迺良律師結稱
      ：伊記得沒有鄞義俊將設備出借或出租給陳一弘、陳義弘
      之約定，如果有這樣約定，伊一定會記明在系爭點交記錄
      上等語（見原審卷第109頁背面）。而系爭點交記錄並載
      明「點交地點：現場，並同赴張迺良律師事務所製作點交
      記錄。」「點交情形：債務人鄞義俊將前開房地依現況（
      含附合在房地上固定之裝璜設備）在現場指明點交物，交
      付拍定人陳一弘、周聖美占有」等詞（見原審卷第60 頁
      ），足徵張迺良律師與鄞義俊、陳一弘、陳義弘（周聖美
      之代理人）曾至系爭房屋現場點交，系爭房屋除附合於系
      爭房屋固定之裝璜設備外，並無系爭醫療設備存在之記錄
      ，至為明確。上訴人空言質疑張迺良律師是否至系爭房屋
      現場查看，自非可採。
    況查，系爭房地係經士林地院以系爭執行事件拍定，拍賣
      條件之一為「拍賣後不點交，第三人名揚公司提出租約聲
      明，於83年11月14日訂立租賃契約，至83年12月31日免付
      租金，84年1月1日起至89年12月31日每月一百萬元，及盈
      餘百分之二十為租金，該租賃關係業經裁定除去」等情（
      見系爭執行事件卷附84年7月18日拍賣附表之附記欄所示
      ）。由是而論，系爭房屋拍定後，士林地院不點交予陳一
      弘、周聖美。易言之，系爭房屋之實際占有取得，需由陳
      一弘、周聖美與系爭房屋現占有人協議或透過訴訟程序解
      決。衡諸一般經驗法則，法院不點交之房屋於拍定後，拍
      定人必與現占有人為溝通、談判或給與相當條件，始能迅
      速取得該房屋之占有，否則即須經由相對冗長之訴訟、執
      行程序。然系爭房屋於拍定後，陳一弘、周聖美不到兩個
      月即與鄞義俊達成點交合意，顯見雙方溝通、協議尚屬順
      利。是鄞義俊果有將系爭醫療設備置於系爭房屋之事實，
      奈何未於系爭房屋之點交程序一併處理？為何未將之形諸
      書面、文字，以杜爭議？尤以透過專業律師至系爭房屋勘
      點，且製作系爭點交記錄，焉有全無憑據之可能？
    甚者，鄞義俊於83年11月16日出具聲明書表示，鄞義俊已
      無其他財產足以清償張伊真之債權（見士林地院83年度執
      字第1129號卷，張伊真參與分配卷）；復於84年8月29日
      書立證明書謂：「證明債務人鄞成業即新南港醫院，除鈞
      院（士林地院）民執雙字第2010號所查封之動產外，並無
      其他財產可供執行」（見士林地院84年度民執字第2010
      號張伊真參與分配卷，並參本院一卷第260頁）等節，為
      兩造所無異詞（見上四之（六）17、24所載）。是以，倘
      若系爭醫療設備價值高達數千萬元，鄞義俊豈能於83年11
      月間，即表明伊已無其他財產足以清償張伊真之債權？張
      伊真結稱：伊自79年間即任職南港醫院，至系爭房屋經士
      林地院拍賣為止等情（見本院一卷第197頁背面），足見
      張伊真對於系爭房屋內之動產及來源，應大致知悉。然張
      伊真就系爭醫療設備之存在情形，語焉不詳，未予正面肯
      定（見本院一卷第198頁至第199頁之證言內容）。果有系
      爭醫療設備擺置於系爭房屋，豈會如此？又張伊真既為鄞
      義俊之債權人，若系爭醫療設備即置於系爭房屋，奈何不
      對之聲請強制執行？為何要求鄞義俊出具無財產證明以參
      與分配？由是益證，系爭房屋點交時，系爭醫療設備大部
      分應未存在於系爭房屋內。
    又查，上訴人再主張：系爭醫療設備大部分應是鄞義俊於
      82年9月間返國後方購入，於今古典公司聲請假扣押執行
      時尚不存在云云。但鄞義俊於本院已明確結稱系爭醫療設
      備係於81、82年間購買，要與上訴人主張之82年9月間購
      買有間，已屬可疑。況系爭房屋內之系爭查封動產既經今
      古典公司假扣押，且斯時鄞成業、南港醫院屢經債權人聲
      請強制執行，此為鄞義俊所明知，豈有大量購置系爭醫療
      設備置於系爭房屋，以待債權人執行之可能？且鄞義俊果
      有購買系爭醫療設備，價金高達數千萬元之譜，何以鄞義
      俊均未提出相關購買憑證、資料？準此可知，上訴人上揭
      主張，應非實情，不足採信。
    上訴人復主張：鄞義俊於84年8月31日，曾就系爭醫療設
      備與林雄簽訂系爭合約，不可能於翌日辦理系爭房屋點交
      ，即突然消失不見云云。然查，證人林雄對於本院詢及系
      爭租賃合約、系爭房屋租約之簽訂過程及租金若干？臺北
      地院85北調字第11224號卷之調解筆錄是否為其所簽？是
      否曾至臺北地院出庭？是否曾為該案之被告？等明確事項
      ，均陳稱「不知道」「不記得」「忘記了」等語（見本院
      一卷第181頁至第182頁），可見林雄對於系爭合約、系爭
      租賃合約、系爭房屋租約等相關事宜之記憶，甚為模糊。
      是以，林雄雖證稱於系爭合約洽談時或系爭房屋租約成立
      後，系爭房屋內有系爭醫療設備，是否為正確之記憶，非
      無疑問。況系爭房屋內究竟有那些醫療設備？林雄無法具
      體陳述，一再表明「不記得」「不知道」等語（見本院一
      卷第182頁背面）。且系爭醫療設備包括部分附合於系爭
      房屋之固定設備，如電梯、空調機、避雷系統等項（見原
      審卷第87頁），易引起混淆。更見林雄關於系爭房屋內有
      系爭醫療設備之證言，尚不能據為84年9月1日系爭房屋點
      交時，系爭醫療設備存在之證據，堪予確定。
    林雄雖稱：系爭合約第7條第2項約定「乙方（鄞義俊）提
      供本大樓現有之裝璜設備、辦公傢俱及醫療儀器，經雙方
      評估（不另清點概括認定）價值為新臺幣4000萬元整，參
      與投資」之內容為實在云云（見本院一卷第179頁背面）
      。但查，系爭合約包括裝璜設備、辦公家具及醫療儀器，
      未明確記載辦公家具、醫療儀器之品名、數量、廠牌等足
      資識別之具體內容，已屬含混不清。且系爭合約載明未清
      點，僅屬概括認定，更不能確認系爭醫療設備於84年8月3
      1日存在。
    佐以鄞義俊於系爭執行事件自承：系爭房屋新設裝璜設備
      或更新，耗資7、8千萬元（如上所述）；林雄復證稱：
      伊跟被上訴人簽約之後，就找不到鄞義俊，因為鄞義俊欠
      人家很多錢，伊開業之後常常有兄弟來要錢，有時候一、
      二十位進來，報警又說這是公共場所，伊沒有辦法集資，
      朋友也不願意投資，會員也沒有辦法招收等語（見本院一
      卷第180頁背面）以察，顯見系爭合約第7條第2項之內容
      ，主要是否指系爭房屋之裝璜或更新而言，已屬可能。而
      鄞義俊之經濟狀況不佳，系爭房屋內果有價值甚高之系爭
      醫療設備，於一夕間遭人搬走抵債，亦非罕見。又鄞義俊
      若有系爭醫療設備，於經濟狀況危急之際，焉有任意棄置
      於系爭房屋，而未與陳一弘、周聖美談判之理。從而，實
      難憑系爭合約及林雄之證言，即認系爭房屋於點交時，果
      有系爭醫療設備之存在。
    第查，審諸證人張伊真結稱：南港醫院正常運作時，有系
      爭醫療設備，但伊不敢確定84年8月31日還有系爭醫療設
      備，伊沒有看到，所以不敢確認；南港醫院在未拍賣前是
      正常運作，拍賣後就準備要交給新買主，沒有運作等情（
      見本院一卷第199頁）以考，可見張伊真之證言亦不能證
      明系爭房屋於點交時，仍有系爭醫療設備。蓋張伊真既未
      於84年8月31日清點系爭醫療設備，自不能憑其前後相異
      之概略證言內容，即認系爭醫療設備存在之事實。況張伊
      真前已取得鄞義俊於83年11月16日出具之無其他財產聲明
      書，而向士林地院聲明參與分配（見上四之（六）17所載
      ），果鄞義俊尚有價值甚高之系爭醫療設備置於系爭房屋
      ，奈何遲至系爭房屋點交時，仍未對之進行查封受償程序
      （見本院一卷第199頁背面之證言）？亦悖於常情。以故
      ，張伊真之證言亦不能證明系爭房屋點交時，系爭醫療設
      備仍存在之事實，至屬明灼。
    另查，證人洪豐春雖證稱：系爭清冊編號8至10、12至17
      、24、30至32、34至36、38至39等項（見原審卷第78頁、
      第79頁，下合稱系爭物品），於系爭房屋租約時仍存在云
      云。惟洪豐春所稱存在於系爭房屋之系爭物品，皆為桌椅
      、組合櫃、影印機、碎紙機、投影機、音響、沙發、空調
      機等一般物品，而非醫療器材設備，不足據之推認系爭醫
      療設備均存在於系爭房屋，此其一。洪豐春關於系爭醫療
      設備何時購置並不知悉，由何人購買亦不清楚（見本院二
      卷第30頁），是洪豐春所指之系爭物品，是否確為鄞義俊
      所購置之系爭醫療設備之一部分，亦屬可疑，此其二。洪
      豐春對於系爭房屋之點交、拍賣等流程均不清楚，是得否
      以其證言認定系爭醫療設備於系爭房屋點交後，仍留存於
      系爭房屋，亦非明確，此其三。至洪豐春所謂：系爭房屋
      電梯、送菜梯、空調設備還在等語（見本院二卷第31頁）
      ，縱屬實情，惟該等物品應屬附合於系爭房屋之設備，要
      屬陳一弘、周聖美拍定而取得，附此指明。
    至於，證人游球、林秀英雖證稱：曾前往系爭房屋云云
      （見本院一卷第226頁背面、第228頁）。然其等係前往參
      觀南港醫院，非點交系爭醫療設備，要與上訴人主張不符
      。且游球、林秀英對前往系爭房屋之時間無法確定，復
      未具體指明系爭房屋有何種醫療設備存在，對於系爭房屋
      是否有營業、有無醫生、護士等醫護人員，均無法記憶，
      足徵游球、林秀英之證言，亦不能證明於系爭房屋點交
      時，系爭房屋屋內存有系爭醫療設備。
    此外，診所之設置標準與醫院不同，分別有兩造各不爭執
      形式真正之醫療機構設置標準（見本院一卷第86頁至第97
      頁）、診所設置標準表（見本院二卷第271頁至第275頁）
      可參。而被上訴人抗辯：林雄、陳義弘等於系爭房屋僅經
      營診所等情，復為兩造所不爭執（見上四之（六）31、33
      、41、44所載），顯見上訴人以：倘無系爭醫療設備，系
      爭房屋於84年9月1日後焉能有高額收入云云，亦不足採。
    復查，被上訴人之母鄞秀琴雖曾在系爭房屋休養，聘請看
      護為照料，要因鄞秀琴患慢性病，須長期在床，被上訴人
      為就近照料，不能推論非系爭房屋內必有系爭醫療設備存
      在，應堪確定。至證人盧文燕所述電梯、送菜梯裝設事宜
      （見本院二卷第65頁至66頁），縱屬實在，惟該電梯等物
      品應屬系爭房屋之附合設備，為陳一弘、周聖美因拍定而
      取得，業經認定如上、所述。另證人王正蘭、陳秀蘭
      對於系爭房屋點交時，系爭醫療設備是否存在等情形，均
      無法證實（見本院二卷第62頁背面至64頁；本院一卷第18
      3頁背面至第184頁），併此指明。
    末查，本院調閱士林地院、臺北地院相關卷宗時，發現各
      該卷宗內均附有鄞義俊近期內聲請閱卷之資料，顯見鄞義
      俊與本件利害關係密切，難期其證言無偏頗疑慮，是不能
      以鄞義俊之證言，資為上訴人有利之認定。從而，關於「
      系爭房屋點交時，系爭醫療設備應存在於系爭房屋內」之
      事實，除證人洪豐春所述之系爭物品部分外，上訴人未舉
      證以以實其說，洵堪認定。
  ２、上訴人未舉證證明被上訴人有使用系爭醫療設備之情形。
    上訴人係以：鄞義俊於84年9月1日將系爭醫療設備交付被
      上訴人使用時，均係功能正常而具通常效用，嗣後不論被
      上訴人將之轉租予林雄，或被上訴人自行開設楠港聯合診
      所，均繼續使用系爭醫療設備，直至94年底，方陸續將之
      變賣處分云云。
    惟查，系爭房屋租約、系爭租賃合約之標的物均未包括系
      爭醫療設備等情，業經認定如上（一）之１、、所
      示。據此可見，陳一弘、周聖美未將系爭醫療設備租予安
      清公司、林雄，是被上人於系爭房屋租約、系爭租賃合約
      期間，未有使用系爭醫療設備等節，堪予確定。
    次查，洪豐春證稱之系爭物品（見上１之所載），縱於
      安清公司、林雄遷離開系爭房屋時，仍存留於系爭房屋內
      ，惟被上訴人是否有使用情事，仍待上訴人舉證以實其說
      。蓋被上訴人收回系爭房屋時，其內或有部分遺留物，乃
      將之保管以待領取，亦合於常情，難認被上訴人必有使用
      之行為，至屬明悉。
    至於，陳義弘嗣雖於系爭房屋申請設立楠港聯合診所。然
      被上訴人辯稱：該診所僅在系爭房屋一樓角落置放些許桌
      椅，作為診療使用，否認使用系爭物品或系爭醫療設備等
      語，應符常情，堪予採信。尤有甚者，佐諸系爭物品之數
      量、功能等情況以觀，應使用於醫院或健檢中心之規模，
      要非一般診所需使用，更見被上訴人所辯，應屬可取。據
      此，上訴人既未舉證證明被上訴人有使用系爭醫療設備或
      系爭物品之情事，自不能憑其空言，即予採取。
  ３、縱系爭物品留存於系爭房屋內，被上訴人亦因時效而取得
      。
    上訴人另以：鄞義俊係將系爭醫療設備出租予被上訴人，
      被上訴人明知系爭醫療設備屬鄞義俊所有，僅以承租意思
      占有，不可能以所有之意思占有，不生時效取得所有權之
      問題云云。
    經按，以所有之意思，五年間和平、公然占有他人之動產
      者，取得其所有權。修正前民法第768條定有明文。查鄞
      義俊將系爭房地點交予被上訴人時，確有系爭物品存留於
      系爭房屋內，則被上訴人以所有之意思，和平、公然於系
      爭房屋內占有，至89年8月31日即取得系爭物品之所有權
      ，至為明悉。
    又查，系爭租賃關係並不存在，業經認定如上（一）之１
      所述，故被上訴人占有系爭物品，自非基於承租人之意思
      ，甚為明顯。另上訴人復未舉證證明被上訴人有使用系爭
      物品之行為，則其主張被上訴人受有取得系爭物品所有權
      之前之不當得利，亦不可採，併此說明。職是，縱系爭物
      品留存於系爭房屋內，被上訴人亦因時效而取得，堪予認
      定。
    至查，鄞義俊雖於97年6月13日與被上訴人於大安調委會
      成立系爭協議（見上四之（六）45所載，並參原審卷第69
      頁）。惟系爭協議係鄞義俊、被上訴人互相讓步而成立，
      是系爭協議縱約定鄞義俊得將系爭房屋內之可移動之動產
      、電梯及空調設備等物品全數搬離等節，要與該動產、電
      梯、空調設備等物品之所有權人認定無涉。蓋被上訴人為
      避免勞費，基於所有人之處分權能，任鄞義俊依系爭協議
      將上揭物品搬離，亦合於常情，附此指明。
  ４、上訴人未舉證證明被上訴人有將系爭醫療設備出售或為其
      他處分之行為。
    上訴人係以：審諸鄞義俊之證言，可見陳一弘曾自承將系
      爭醫療設備予以變賣；另參以陳秀春、李紀美惠之證言，
      足徵李紀美惠確曾經被上訴人之授意，將系爭房屋內之部
      分動產予以處分云云。
    然查，鄞義俊將系爭房地點交予陳一弘、周聖美時，除系
      爭物品外之系爭醫療設備，皆不存在於系爭房屋內，且鄞
      義俊有利於上訴人之證言，並不足採，業經認定如上１所
      示。是以，上訴人以鄞義俊之證言，以證明被上訴人有變
      賣系爭醫療設備之舉，自非可信。
    至於，91、92年間，李紀美惠曾通知陳秀春前往系爭房屋
      現場，將堪用之會議桌、櫃子、折疊椅及餐巾布等，載運
      回鴻德養護院使用等節（見本院一卷第263頁至第266頁）
      。然此為李紀美惠所為，要與被上訴人無涉，亦不能推論
      為被上訴人所指示。況系爭物品果留存於系爭房屋內，被
      上訴人亦因時效而取得，亦經認定如上３所述，自不能以
      李紀美惠、陳秀春之證言，即認被上訴人有將系爭醫療設
      備出售或為其他處分之行為，堪予確定。
    此外，上訴人復未舉證證明被上訴人有將系爭醫療設備出
      售或為其他處分之情事，自不能以鄞義俊之空言，即認被
      上訴人有為上開行為，至為明灼。
  ５、準此，上訴人並未舉證證明系爭房屋點交時，除系爭物品
      外之系爭醫療設備存留於系爭房屋內，且上訴人未舉證證
      明被上訴人有使用系爭醫療設備之情形，或有將系爭醫療
      設備出售或為其他處分之行為，縱系爭物品留存於系爭房
      屋內，被上訴人亦因時效而取得等節，業經認定如上。是
      則，鄞義俊不得基於不當得利法律關係向被上訴人請求給
      付9688萬元及利息，堪予認定。至原列「倘被上訴人有使
      用系爭醫療設備，是否無法律上原因？」「倘被上訴人有
      使用系爭醫療設備，是否致鄞義俊受有損害？」「鄞義俊
      有無拋棄系爭醫療設備之所有權？」「系爭協議效力如何
      ？」「系爭醫療設備於84年9月1日點交時之價值為何？於
      97年6月30日之價值為何？」」等爭點部分，不論結論如
      何，均不影響上開結果，故無贅予論列之必要，附此說明
      。
（三）鄞義俊不得基於侵權行為之法律關係向被上訴人請求給付
      9688萬元及利息。
  １、被上訴人無不法侵權行為之事實。
    上訴人係以：系爭醫療設備於系爭房屋點交時，確存在於
      系爭房屋內，而由鄞義俊一併點交予被上訴人，然被上訴
      人卻擅自將之變賣處分，自屬不法侵害鄞義俊對系爭醫療
      設備之所有權云云。
    惟查，系爭房屋點交時，除系爭物品外之系爭醫療設備，
      未存留於系爭房屋內；且上訴人未有使用系爭醫療設備之
      情事，或將系爭醫療設備出售或為其他處分之行為，縱系
      爭物品留存於系爭房屋內，被上訴人亦因時效而取得等節
      ，業經認定如上（二）所載。由是可見，被上訴人並無上
      訴人所指之侵權行為事實，應屬明悉。
    準此，上訴人空言主張：被上訴人就系爭醫療設備為使用
      收益，又擅自變賣系爭醫療設備云云，均不足採，被上訴
      人無不法侵權行為之事實，堪予認定。
  ２、被上訴人既無不法侵權行為之事實，則鄞義俊不得基於侵
      權行為之法律關係向被上訴人請求給付9688萬元及利息，
      自屬明確。至其餘細項爭點，不論結果如何，均不影響上
      開結論，故無贅述之必要，附此敘明。
（四）上訴人請求被上訴人應給付鄞義俊9688萬元，及自97年6
      月30日起至清償日止，按週年利率5％計算之利息，並由
      上訴人代為受領，為無理由。
  １、上訴人係以：伊人係系爭借款契約、系爭退股契約，主張
      對鄞義俊有1億元之系爭借款債權存在，並經原審判決確
      定，故以此代位鄞義俊向被上訴人請求給付云云。
  ２、惟按，債務人怠於行使其權利時，債權人因保全債權，得
      以自己之名義，行使其權利。民法第242條本文固有明定
      。而債權人得以自己名義代位行使者，為債務人之權利而
      非自己之權利，若債務人自己並無該項權利，債權人自無
      代位行使之可言（最高法院49年臺上字第175號判例參照
      ）。
  ３、第查，鄞義俊不得基於系爭租賃關係、不當得利之法律關
      係、侵權行為之法律關係，而向被上訴人請求9688萬元及
      法定遲延利息，業詳如上（一）、（二）、（三）述。是
      則，縱鄞義俊確有積欠上訴人債務，上訴人亦不得代位鄞
      義俊請求被上訴人共同給付鄞義俊，並由上訴人代為受領
      ，至堪認定。
七、綜上所述，上訴人之主張，為不足採。被上訴人之抗辯，尚
    屬可信。是則，上訴人主張本於代位權、系爭租賃關係之給
    付不能損害賠償請求權、不當得利損害請求權、侵權行為之
    損害賠償請求權，認被上訴人應給付9688萬元及法定遲延利
    息於鄞義俊，並由其代為受領，為無理由，不應准許。其假
    執行之聲請（追加之訴部分），亦失所附麗，應併予駁回。
    原審為上訴人敗訴之判決，及駁回其假執行之聲請，並無不
    合。上訴意旨指摘原判決不當，求予廢棄改判，為無理由，
    應予駁回。
八、本件事證已臻明確，至於未論述之爭點；兩造其餘之攻擊或
    防禦方法；未經援用之證據，經本院斟酌後，認為均不足以
    影響本判決之結果，自無一一詳予論駁之必要，併此敘明。
九、據上論結，本件上訴及追加之訴均為無理由，依民事訴訟法
    第449條第1項、第78條，判決如主文。
中    華    民    國    100  年    2    月      15    日
                  民事第五庭
                        審判長法  官  李錦美
                              法  官  黃雯惠
                              法  官  鍾任賜
正本係照原本作成。
如不服本判決，應於收受送達後20日內向本院提出上訴書狀，其
未表明上訴理由者，應於提出上訴後20日內向本院補提理由書狀
（均須按他造當事人之人數附繕本）上訴時應提出委任律師或具
有律師資格之人之委任狀；委任有律師資格者，另應附具律師資
格證書及釋明委任人與受任人有民事訴訟法第466條之1第1項但
書或第2項（詳附註）所定關係之釋明文書影本，如委任律師提
起上訴者，應一併繳納上訴審裁判費。
中    華    民    國    100  年    2    月      15    日

                              書記官  吳金來
附註：
民事訴訟法第466條之1（第1項、第2項）：
對於第二審判決上訴，上訴人應委任律師為訴訟代理人。但上訴
人或其他法定代理人具有律師資格者，不在此限。
上訴人之配偶、三親等內之血親、二親等內之姻親，或上訴人為
法人、中央或地方機關時，其所屬專任人員具有律師資格並經法
院認為適當者，亦得為第三審訴訟代理人。